【裁判字號】    85,台上,3076
【裁判日期】    851227
【裁判案由】    分割共有物
【裁判全文】
最高法院民事判決                              八十五年度台上字第三○七六號
    上 訴 人  甲○○
              林義和
              林權金
              俞慶堂
              俞德義
              俞德村
              俞彩微
              俞政謀
    被上訴人  乙○○
右當事人間請求分割共有物事件，上訴人對於中華民國八十五年四月二十九日台灣高
等法院台南分院第二審判決（八十四年度上字第四一二號），提起上訴，本院判決如
左：
    主  文
原判決廢棄，發回台灣高等法院台南分院。
    理  由
按本件為分割共有物之訴，其訴訟標的對於共同訴訟之各人必須合一確定，故雖僅上
訴人甲○○提起第三審上訴，惟依民事訴訟法第五十六條第一項第一款規定，其效力
及於同造未提起上訴之俞慶堂、俞德義、俞德村、俞政謀、俞彩微、林義和、林權金
等人，爰併列彼等為上訴人，合先明。
次查，被上訴人主張：坐落雲林縣斗六市○○段第三二九號○點四八六三公頃土地（
下稱系爭土地），為兩造所共有，各人應有部分伊為百分之九，上訴人俞德村為一二
分之一、俞政謀為一四四分之一一、俞彩微為一四四分之五、俞德義為三六分之二、
俞慶堂為四分之一、林權金為四分之一、林義和為百分之九、甲○○為百分之七。兩
造就系爭土地未訂有不分割特約，又無不能分割之情形，而分割方法又無從達成協議
等情。求為分割系爭土地之判決（被上訴人另請求上訴人拆除地上建物及遷讓土地部
分，第一審為被上訴人敗訴之判決，未據其聲明不服）。
上訴人俞慶堂、俞德村、俞政謀、俞彩微、俞德義則以：本件應以原判決附圖（下稱
附圖）分割方案之戊案，最能符合系爭土地分別價購、分管及地上建物之狀態，其次
為丁案及丙案等語；上訴人甲○○、林義和以：伊二人係分得馬路後面土地，故應補
償伊等語；上訴人林權金以：伊同意依附圖分割方案之甲案或乙案予以分割等語。資
為抗辯。
原審廢棄第一審所為之分割方法，改依附圖分割方案之甲案所示為分割方法，將Ａ１
（原審主文誤為Ａ）部分面積○點一○三九公頃分歸上訴人俞德村、俞政謀、俞彩微
、俞德義，按原應有部分比例保持共有，Ａ２部分面積○點一○三九公頃分歸上訴人
俞慶堂所有，Ａ３部分面積○點○三○六公頃、Ａ８部分面積○點○七三三公頃分歸
上訴人林權金所有，Ａ４部分面積○點○一五五公頃、Ａ７部分面積○點○二一九公
頃分歸被上訴人所有，Ａ５部分面積○點○三七四公頃分歸上訴人林義和所有，Ａ６
部分面積○點○二九一公頃分歸上訴人甲○○所有，Ａ９部分面積○點○七○七公頃
分歸兩造共有，按原應有部分比例保持共有，無非以：查，系爭土地面積廣大，除北
側面臨十二公尺之大馬路及西側由部分共有人私設巷道外，並無道路與公路相通，且
系爭土地寬約七十四公尺，縱深達九十公尺，其面臨馬路部分共有人已建築鋼筋磚造
樓房，如不預留巷道供共有人出入，勢必因共有人使用目的分歧，而影響土地之利用
及經濟價值。再本件如附圖分割方案之甲案（Ａ１）部分，有上訴人俞政謀所有鋼架
造平房一棟、俞彩微所有鋼筋混泥土造樓房一棟、俞慶堂所有加強磚造樓房一棟，Ａ
３部分有上訴人林權金所有加強磚造樓房一棟，Ａ４部分有被上訴人所有加強磚造樓
房一棟，Ａ５部分有上訴人林義和所有加強磚造樓房一棟，其餘或為老舊平房或為空
地，業經現場勘驗屬實，且有雲林縣斗六地政事務所複丈成果圖在卷足憑。而上訴人
俞慶堂、俞德義、俞德村、俞政謀、俞彩微主張附圖分割方案之戊案，為被上訴人所
不同意，且其各共有人所分得土地過於狹長，裏地部分勢必無法充分利用，有礙土地
價值，此一方案顯不足採。至附圖分割方案之丁案，其所設Ｄ５巷道，須經他人之土
地始能銜接道路，亦不足採。附圖分割方案之丙案，其所擬之Ｃ３巷道，由「林姓」
共有人負擔，上訴人俞慶堂、俞德義、俞政謀、俞彩微、俞德村則不必負擔，亦非公
平。而附圖分割方案之甲案原為上訴人俞慶堂、俞德義、俞政謀、俞彩微、俞德村所
提出，復為其他當事人所不反對，而依該方案，所保留之共有巷道面積比第一審所採
之方案減少，可充分利用該地，又符合建築技術規定，自以此分割方案，最為公平允
當。至於第一審關於分割方法，雖也採類似附圖分割方案甲案之分割方法，惟其中私
設巷道為六公尺（寬），為上訴人俞慶堂、俞德義、俞政謀、俞彩微、俞德村所不同
意，且浪費土地，又不符合建築技術規則所定五公尺即可之規定，自非允洽。再者，
附圖分割方案之甲案已設（原審誤為沒字）有五公尺寬之私設巷道，由全體共有人按
原應有部分比例保持共有，該私設巷道可供裏地通行，分得裏地之人，並無不利，故
以不補償為宜，第一審判命兩造互相補償，亦有未洽等語。為其判斷之基礎。
按法院裁判分割共有物，除應斟酌各共有人之利害關係及共有物之性質外，尚應斟酌
共有物之價格。倘共有人按其應有部分核算原物數量分配，而其價格顯不相當者，法
院非不得命以金錢補償之。否則不顧慮經濟上之價值，一概按其應有部分核算之面積
予以分配，將顯失公平。查，兩造於分得土地後之價值有面臨道路及裏地之分，經鑑
定與其原持有應有部分之價值，確有共有人因而增加，亦有共有人因而減少（見第一
審判決附表(一)所載），則對於因而減少價值者，是否應命以金錢補償之，原審未遑詳
加調查審認，僅以附圖分割方案之甲案已設有五公尺寬之私設巷道，可供裏地通行，
分得裏地之人，並無不利，即謂自以不補償為宜云云，殊屬欠洽。上訴論旨，指摘原
判決違背法令，求予廢棄，非無理由。
據上論結，本件上訴為有理由。依民事訴訟法第四百七十七條第一項、第四百七十八
條第一項，判決如主文。
中      華      民      國    八十五    年     十二     月     二十七   日
                                  最高法院民事第三庭
                                  審判長法官  范  秉  閣
                                        法官  朱  錦  娟
                                        法官  朱  建  男
                                        法官  許  澍  林
                                        法官  王  錦  村
      右正本證明與原本無異
                                              書  記  官
中      華      民      國    八十六    年      一      月     十五     日


司法院資訊處製作；財團法人民間司法改革基金會備份。
